臺灣高雄地方法院刑事判決　　　　　　 96年度簡上字第705號
上　訴　人
即　被　告　甲○○
上列上訴人即被告因詐欺案件，不服本院高雄簡易庭96年度簡字
第3395號中華民國95年6 月21日第一審刑事簡易判決（聲請簡易
判決處刑案號：臺灣高雄地方法院檢察署96年度偵字第13138 號
），提起上訴，本院管轄之第二審合議庭判決如下：
    主  文
原判決撤銷。
甲○○幫助犯詐欺取財罪，處有期徒刑參月，如易科罰金，以新
臺幣壹仟元折算壹日，減為有期徒刑壹月又拾伍日，如易科罰金
，以新臺幣壹仟元折算壹日。
    事  實
一、甲○○因信用不良，無法循正當管道向金融機構貸款，於民
    國96年1 月間，因見網際網路上刊有代辦貸款之廣告，經聯
    繫後得悉須先提供個人金融帳戶之存摺、印鑑章、提款卡及
    提款密碼予自稱「郭主任」之真實姓名年籍不詳成年男子。
    其於客觀上可預見將個人金融帳戶之存摺、印鑑章、提款卡
    及提款密碼交予他人使用，可能遭充作人頭帳戶，作為詐欺
    取財犯罪之匯款、提款工具。惟因需錢孔急，仍基於縱使所
    提供之金融帳戶存摺、印鑑章、提款卡及提款密碼遭利用為
    詐欺取財犯罪之人頭帳戶使用，亦不違其本意之幫助犯意，
    於96年1 月16日某時，在高雄市三民區○○○路200 號「高
    雄市立三民國民中學」前，將其所申辦之「華僑商業銀行鳳
    山分行」帳號：00000000000000號帳戶（下稱華僑銀行帳戶
    ）之存摺、印鑑章、提款卡及提款密碼，交由「郭主任」所
    派之快遞人員轉交予「郭主任」使用。該「郭主任」及其所
    屬之詐騙集團於取得甲○○所提供之上開華僑銀行帳戶後，
    果於96年1 月18日上午7 時許，先由不詳之成年詐騙集團成
    員以電話向乙○○詐稱：乙○○之子在外打架，將人打傷，
    必須賠償新臺幣（下同）13萬3,300 元等語，再由另名不詳
    之成年詐騙集團成員，佯稱係其子在軍中之輔導長，以電話
    向乙○○訛稱乙○○之子現遭禁閉處分等語，致乙○○一時
    緊張，信以為真，而陷於錯誤，乃依電話指示，於同日上午
    10時2 分許，匯款13萬3,300 元至甲○○提供予「郭主任」
    使用之上開華僑銀行帳戶內，旋遭上開詐騙集團以提款卡提
    領殆盡。嗣因乙○○與其子聯繫後發覺受騙，報警處理，經
    警循線查獲。
二、案經高雄縣政府警察局移送臺灣高雄地方法院檢察署檢察官
    偵查起訴。
    理  由
一、本判決所引用之證據資料，關於傳聞證據部分，除符合刑事
    訴訟法第159 條之1 至4 或其他傳聞例外之規定，本得作為
    證據外，餘均經上訴人即被告（下稱被告）甲○○及檢察官
    於審理中同意作為證據，本院審酌各該證據作成之情況，認
    以之為證據均無不當，依同法第159 條之5 第1 項規定，均
    得作為證據。
二、按對於構成犯罪之事實，明知並有意使其發生者，為直接故
    意（確定故意），行為人對於構成犯罪之事實，預見其發生
    而其發生並不違背其本意者，為間接故意（不確定故意），
    二者雖均為犯罪之責任條件，但其態樣並不相同，故刑法第
    13條第1 項、第2 項分別予以規定區分。凡認識犯罪事實，
    並希望其發生者為直接故意；僅有認識，無此希望，但其發
    生亦不違背其本意者，為間接故意（最高法院88年度臺上字
    第4021號號判決意旨參照）。次按刑法上之幫助犯，係對於
    犯罪與正犯有共同之認識，而以幫助之意思，對於正犯資以
    助力，而未參與實施犯罪之行為者而言（49年臺上字第77號
    判例意旨參照）。
三、訊據被告固於本院審理時，坦認有於前揭時、地及方式，提
    供將上開華僑銀行帳戶之存摺、印鑑章、提款卡及提款密碼
    予自稱「郭主任」之不詳成年男子使用，惟矢口否認有何詐
    欺取財之不確定幫助犯行，辯稱：提供上開金融帳戶純係為
    辦理貸款之用，對於「郭主任」竟持以作為詐欺取財之人頭
    帳戶使用等情毫無預見云云，經查：
(一)被告因信用不良，無法循正當管道向金融機構貸款，因見網
    際網路上刊有代辦貸款之廣告，經聯繫後得悉須先提供個人
    金融帳戶之存摺、印鑑章、提款卡及提款密碼予自稱「郭主
    任」之不詳成年男子，乃於前揭時、地，將其所申辦上開華
    僑銀行帳戶之存摺、印鑑章、提款卡及提款密碼，交由「郭
    主任」所派之快遞人員轉交予「郭主任」使用等情，為被告
    所自承，並有華僑銀行鳳山分行函附被告開戶申請書影本、
    身分證影本、財團法人聯合徵信中心信用卡查詢資料各1 份
    在卷可稽。而被害人乙○○旋因前開詐騙電話而陷於錯誤，
    依指示匯款13萬3,300 元至被告提供予「郭主任」使用之上
    開華僑銀行帳戶內，並經以提款卡提領殆盡等情，則據證人
    即被害人乙○○於警詢中指訴綦詳，並有存款存入憑條、華
    僑銀行鳳山分行函附存款往來明細查詢單各1 份在卷為憑，
    此部分之事實已堪認定。
(二)被告於本院審理中供稱：伊於網際網路上見有代辦貸款之廣
    告，均與自稱「郭主任」之不詳成年男子以電話聯絡，未曾
    見過本人，因「郭主任」向伊表示因伊曾與銀行進行債務協
    商，以正當管道必無從辦理貸款，要求我提供金融帳戶之存
    摺、印鑑章、提款卡及密碼，以製造多筆存提交易紀錄，冒
    稱伊係「全標工程公司」外務主任，作為薪資轉帳之財力證
    明，伊遂將上開華僑銀行金融帳戶之存摺、印鑑章、提款卡
    及密碼，交予「郭主任」等語。而被告自承其學歷為大學畢
    業，職業為國中教師，前有向金融機構貸款之經驗，則依其
    智識及職業，當知個人金融帳戶之存摺、印鑑章、提款卡及
    提款密碼，攸關個人於金融機構帳戶中存款之存入、提領，
    於自身之信用至關重大，本應由自己謹慎保管，倘落入他人
    之手，可能遭利用為詐欺取財之人頭帳戶，藉以匯入不法所
    得，隨時以提款卡輕易提領，事後僅能追查至帳戶之真正申
    辦人，對於實際從事詐欺犯罪之正犯，則無紀錄可資查緝；
    又以個人身分均可輕易於金融機構申請帳戶，倘特意收集他
    人之金融帳戶之存摺、印鑑章、提款卡及提款密碼，顯係為
    收集人頭帳戶以遂行各種財產犯罪（包括詐欺取財）之需。
    其既不曾與「郭主任」見面，復不知其人來歷，僅以電話中
    寥寥數語，豈有盡信其所稱代辦貸款為真，逕將個人金融帳
    戶之存摺、印鑑章、提款卡及提款密碼全數提供之理，足認
    被告顯可預見該「郭主任」未必確係代辦貸款之業者，取得
    上開金融帳戶非無可能係作為詐欺取財犯罪之人頭帳戶甚明
    。
(三)參以被告既有辦理貸款之經驗，當知辦理貸款所需之財力證
    明，僅需告以金融帳戶之戶名、帳號，或提出存摺影本即足
    以供承辦人員進行徵信，絕無須提供印鑑章、提款卡甚至提
    款密碼之理，否則其非任令承辦人員隨意存、領帳戶內存款
    ，顯與金融交易實務不合，顯有可能係為作為人頭帳戶，於
    遂行詐欺取財犯罪時，匯入不法所得及提領之用。況被告自
    承提供上開帳戶本即係為製造多筆存提交易紀錄，冒稱伊係
    「全標工程公司」外務主任，作為薪資轉帳之財力證明，則
    被告提供上開帳戶予自稱「郭主任」之不詳成年男子之目的
    ，原係任由「郭主任」以上開帳戶匯入及提領帳戶內之存款
    ，對於該帳戶性質上即屬供「郭主任」使用之人頭帳戶，已
    有認識，且依上開說明，對於「郭主任」顯有可能將該帳戶
    用於匯入財產犯罪之不法所得，再以提款卡加以提領，亦顯
    可預見，仍抱持姑且一試之心態，將上開金融帳戶存摺、印
    鑑章、提款卡及提款密碼等物交予「郭主任」使用，益徵被
    告雖無參與「郭主任」及所屬詐騙集團成員詐取被害人乙○
    ○財物之犯意聯絡，然可預見提供上開金融帳戶予「郭主任
    」，可遭利用為詐欺取財之人頭帳戶，藉以匯入及提領詐欺
    取財之不法所得，而對於其等遂行詐欺取財之犯行資以助力
    等情，與「郭主任」有共同認識，且以果發生詐欺取財之結
    果亦不違其本意之不確定幫助故意，而有提供上開帳戶之存
    摺、印鑑章、提款卡及提款密碼與「郭主任」使用之幫助行
    為甚明。
(四)綜上所述，本件事證明確，被告確以不確定之幫助故意，提
    供上開金融帳戶予自稱「郭主任」之不詳成年男子使用，作
    為人頭帳戶，幫助「郭主任」及其所屬詐騙集團成員遂行詐
    取被害人乙○○財物之犯行，已堪認定，應予依法論科。
四、核被告所為，係犯刑法第339 條第1 項詐欺取財罪之幫助犯
    ，爰依刑法第30條第2 項之規定，按正犯之刑減輕之。本院
    經審酌被告將其金融機構帳戶之存摺、印鑑章、提款卡及提
    款密碼提供予他人供作詐欺取財之工具，幫助正犯遂行詐欺
    取財犯行及並逃避犯罪查緝，助長詐騙犯罪之歪風，破壞社
    會治安，妨礙金融交易秩序，增加追緝犯罪及被害人尋求救
    濟之困難，致被害人乙○○遭詐騙匯款13萬餘元，金額非少
    ，犯罪危害非輕，事後仍堅稱無幫助犯意，未見悔意，犯罪
    後態度欠佳，本應重懲；惟念其前無犯罪科刑紀錄，有臺灣
    高等法院被告前案紀錄表1 份在卷可按，素行尚可，及其迫
    於經濟情況不佳，需錢孔急，思慮不週致罹刑章，犯罪動機
    、目的尚非至劣等一切情狀，量處有期徒刑3 月，並依犯罪
    情節及其經濟情況，諭知易科罰金之折算標準，以資儆懲。
    末查，被告本件犯罪時間在96年4 月24日以前，合於中華民
    國96年罪犯減刑條例第2 條第1 項第3 款之減刑要件，應依
    該條例第7 條之規定，就所犯上開之罪減其刑期2 分之1 ，
    即減為有期徒刑1 月又15日，並諭知同前之易科罰金折算標
    準。
五、原審以被告幫助犯詐欺取財罪，事證明確，予以論罪科刑，
    洵屬有據，被告否認幫助犯意，提起上訴，核無理由，本應
    駁回。惟原審未及依96年7 月16日施行之中華民國96年罪犯
    減刑條例予以減刑，仍有未恰，應由本院將原判決撤銷，並
    依前開條例之規定予以減刑，以求適法。
據上論斷，應依刑事訴訟法第455 條之1 第1 項、第3 項、第36
9 條第1 項前段、第364 條、第299 條第1 項前段，刑法第339
條第1 項、第30條第1 項、第2 項、第41條第1 項前段，刑法施
行法第1 條之1 ，中華民國96年罪犯減刑條例第2 條第1 項第3
款、第4 條、第7 條，判決如主文。
中　　華　　民　　國　　96　　年　　8 　　月　　24　　日
                  刑事第六庭    審判長法  官  曾逸誠
                                      法  官  王  琁
                                      法  官  林柏壽
以上正本證明與原本無異。
本判決不得上訴。
中　　華　　民　　國　　96　　年　　8 　　月　　27　　日
                                      書記官  林國龍
附錄本案論罪科刑法條：
中華民國刑法第30條
幫助他人實行犯罪行為者，為幫助犯。雖他人不知幫助之情者，
亦同。
幫助犯之處罰，得按正犯之刑減輕之。
刑法第339 條第1 項
意圖為自己或第三人不法之所有，以詐術使人將本人或第三人之
物交付者，處5 年以下有期徒刑、拘役或科或併科1,000 元以下
罰金。
